【裁判字號】    90,上訴,1441
【裁判日期】    900731
【裁判案由】    違反森林法等
【裁判全文】
臺灣高等法院刑事判決                  九十年度上訴字第一四四一號
    上  訴  人
    即  被  告  甲○○
    選任辯護人  謝淑芬
右上訴人，因違反森林法等案件，不服台灣桃園地方法院，八十九年度訴字第一七一
二號，中華民國九十年二月二十八日第一審判決（起訴案號：台灣桃園地方法院檢察
署八十九年度偵字第一五一二三號）提起上訴，本院判決如左：
        主  文
原判決撤銷。
甲○○於他人保安林內，擅自設置工作物，處有期徒刑柒月。緩刑貳年。
        事  實
一、甲○○無犯罪前科，且係桃園縣大園鄉鄉民代表，民國八十六年初起承作桃園縣
    大園鄉公所發包之內海村柏油路面舖設工程，明知桃園縣大園鄉○○○段一九五
    四、五五─二地號土地，分別係國有、台灣省所有，均以台灣省政府農林廳林務
    局為管理機關之保安林地（屬森林區國土保安林用地），不得擅自於其上設置工
    作物，而桃園縣大園鄉○○○段一九五０、一九五二地號土地，則係國有以財政
    部國有財產局為管理機關之一般農業區生態保護用地土地，上開地號土地皆非大
    園鄉公所規劃發包舖設柏油路面之路段，因受經常行走上開一九五四、五五－二
    、一九五○、一九五二地號土地內溝渠旁之土地前往海邊之內海村村民、漁民之
    要求該處舖設柏油路，而該溝渠亦已遭人填平。甲○○竟意圖為第三人即不特定
    人之不法利益，於八十六年四月間，吩囑在所承作舖設柏油路面路段施工之不知
    情已成年不詳姓名工人將柏油舖設在上開村民、漁民經常行走之已遭人填平之通
    往海邊溝渠上，在屬國土保安林地之上開一九五四、五五－二地號土地擅自設置
    工作物舖設如附圖Ｃ、Ｄ所示面積七三平方公尺、三六二平方公尺柏油路，竊佔
    上開土地，同時在屬一般農業區生態保護用地之上開一九五○、一九五二地號土
    地擅自設置工作物舖設如附圖Ａ、Ｂ所示面積三平方公尺、四０平方公尺之柏油
    路，竊佔上開土地，以利經常由該處前往海邊之內海村村民、漁民行走。嗣於八
    十六年八月六日台灣省政府農林廳林務局新竹林區管理處桃園縣海岸林工作站巡
    視員徐國仁根據檢舉前往巡視而循線查獲（已於八十九年十一月十六日僱工剷除
    前開柏油路面，回復原狀。）
二、案經林務局新竹林區管理處桃園縣海岸林工作站訴請臺灣桃園地方法院檢察署檢
    察官偵查起訴。
        理  由
一、訊據上訴人即被告甲○○坦承僱工舖設柏油路之事實，辯稱：伊不知是國有保安
    林地，在不知法的情況下，基於善意，為漁民利益而舖設既成道路之柏油，非為
    自己的利益，出發點是為鄉民服務，亦無竊佔故意等語。
二、經查右揭事實，業據林務局新竹林區管理處桃園縣海岸林工作站主任楊瑞芬於偵
    查中證述屬實，亦經證人林文鐘、蔡益忠、徐國仁、張國欽於另案偵查或原審中
    證述在卷，並有森林被害告訴書、森林被害報告（處理）單影本各一份、照片影
    本一紙（臺灣桃園地方法院檢察署八十六年度偵字第一四二五九號卷）在卷可稽
    ，而被告僱工所舖設之柏油路坐落位置及面積，復經原審審理八十七年度訴字第
    一一九號許泰和（許泰和上訴，由本院以八十八年度上訴字第一七二一號判決改
    判無罪確定）違反森林法案會同蘆竹鄉地政事務所測量人員於八十七年五月二十
    日前往現場履勘，前開舖設柏油路面之道路係坐落在桃園縣大園鄉○○○段一九
    五四、五五─二、一九五○、一九五二地號之土地上，面積分別為七十三平方公
    尺、三百六十二平方公尺、三平方公尺、四十平方公尺，有勘驗筆錄、現場草圖
    及現場照片十三幀及桃園縣蘆竹地政事務所複丈成果圖（皆影本）在卷足憑，而
    桃園縣大園鄉○○○段一九五四、五五─二地號之土地舖設柏油路之土地，係台
    灣省所有以台灣省政府農林廳林務局為管理機關之保安林地，桃園縣大園鄉○○
    ○段一九五０、一九五二地號土地，係國有以財政部國有財產局為管理機關之一
    般農業區生態保護用地土地，亦有上開四筆地號之土地登記簿謄本、台灣省政府
    農林廳林務局新竹林區管理處八十七年十二月二日八十七竹政字第一六四五三號
    函及新竹林管處桃園縣海岸林工作站八十七年十一月二十日八十七桃海政字第二
    一六六號函、八十八年一月二十八日八十八桃海政字第一八二號函（皆影本）在
    卷足憑。又被告擅自舖設柏油路之土地（現已回復原狀）係國有保安林地，屬森
    林法規範之森林用地，而被害當時林地上並無造木，故於森林被害告訴書載明「
    無林木被害」，以供爾後是否追賠林木價金之依據，另報告單記載「其他」一節
    ，經查被害地點於舖設柏油前，其林地現況為低窪地且無林木生長，所以在「林
    況」及「濫墾地狀況」欄位內填列「其他」，據此本案有關「無林木被害」及「
    其他」記載與被害地點屬「森林區國土保安林用地」並無不符或牴觸，有林務局
    新竹區管理處桃園縣海岸林工作站九十年六月十五日九十桃海政字第一一四九號
    函附卷可稽。被告所辯不知法律及無竊佔故意云云，自難以採信，又被告之辯護
    人認本件應無森林法之適用，且被告無竊佔之不法利益意圖等語，因與實情不合
    ，亦不能據以卸責。事證明確，被告犯行堪以認定。
三、被告行為後，森林法第五十一條於八十七年五月二十七日修正公布為「於他人森
    林或林地內，擅自墾殖或占用者，處六月以上五年下有期徒刑，得併科新臺幣六
    十萬元以下罰金。前項情形致釀成災害者，加重其刑至二分之一；因而致人於死
    者，處五年以上十二年以下有期徒刑，得併科新臺幣一百萬元以下罰金，致重傷
    者，處三年以上十年以下有期徒刑，得併科新臺幣八十萬元以下罰金。第一項之
    罪於保安林犯之者，得加重其刑至二分之一。因過失犯第一項之罪致釀成災害者
    ，處一年以下有期徒刑，得併科新臺幣六十萬元以下罰金。第一項之未遂犯罰之
    。犯本條之罪者，其墾植物，工作物、施工材料及所使用之機具沒收之。」，並
    於八十七年五月二十九日施行，比較新舊法，以修正前之森林法第五十一條規定
    「於他人森林內擅自墾殖或設置工作物者，處六月以上五年以下有期徒刑，得併
    科三萬元以下罰金。前項之罪保安林犯之者，得加重其刑至二分之一。犯本條之
    罪者，其墾植物及工作物沒收之。」有利於被告，自應適用修正前之舊法。查桃
    園縣大園鄉○○○段一九五四、五五─二地號之土地為國有、臺灣省所有之保安
    林地，同地段一九五０、一九五二地號土地為國有以財政部國有財產局為管理機
    關之一般農業區生態保護用地土地，被告於八十六年四月間在他人之保安林內、
    森林土地上擅自舖設柏油路，核其所為，原係犯修正前森林法第五十一條第二項
    、第一項之於他人保安林內擅自設置工作物罪及於他人森林內擅自設置工作物罪
    、刑法第三百二十條第二項之竊佔罪。惟被告所犯上開三罪係法規競合，依重法
    優於輕法、特別法優於普通法之法律關係，應論以修正前森林法第五十一條第二
    項、第一項之於他人保安林內，擅自設置工作物罪，不再論以其他罪名（最高法
    院七十台上字第四九一號判例參照）。而被告利用不知情、已成年之不詳姓名工
    人為之，係屬間接正犯，負與直接正犯之同一責任，又被告雖於上開四筆地號之
    土地舖設柏油路雖其行為有多次，然其係為達同一之目的，係以單一之意思接續
    進行，為接續犯。且其中被告係於上開二地號保安林地犯之，應依規定加重其刑
    。
四、原審予以論罪科刑，並宣告緩刑二年，固非無見。惟查原判決認被告所犯普通竊
    佔罪與他人保安林內擅自設置工作物罪係一行為觸犯數罪名，屬想像競合，應從
    一重之於他人保安林內擅自設置工作物罪處斷，並引用刑法第三百二十條第二項
    、第五十五條規定，係適用法則不當。被告上訴否認犯行云云，雖無理由，然原
    判決既有可議，自應由本院將之撤銷改判。爰審酌被告係鄉民代表，為村民、漁
    民違法舖設柏油路，所生危害不大且犯罪後態度等一切情狀，量處如主文第二項
    所示之刑。又被告前未曾受有期徒刑以上刑之宣告，此有臺灣桃園地方法院檢察
    署刑案資料查註紀錄表、本院被告全國前案紀錄表、臺灣高等法院檢察署刑案紀
    錄簡覆表足稽，其因一時失慮，致罹刑典，其經此教訓，當知所警惕，且已於八
    十九年十一月十六日僱工剷除前開舖設柏油路面，回復原狀，此已據林務局新竹
    林區管理處桃園縣海岸林工作站主任楊瑞芬於偵查中陳述在卷，並提出照片二紙
    為憑，且被告於偵查中亦提出照片四紙為證，可認被告有悔改之意，無再犯之虞
    ，本院認所科之刑以暫不執行為適當，併予宣告緩刑二年，以勵自新。
五、如附圖Ａ、Ｂ所示面積三平方公尺、四０平方公尺之柏油路，係供被告所有供其
    犯罪所用之物，而如附圖Ｃ、Ｄ所示面積七三平方公尺、三六二平方公尺舖設柏
    油路，係被告犯修正前森林法第五十一條第二項、第一項之於他人之保林內擅自
    設置工作物罪，所設置之工作物，惟如前所述，被告已於八十九年十一月十六日
    僱工剷除前開舖設柏油路面回復原狀，均已滅失，爰不諭知宣告沒收。
據上論斷，應依刑事訴訟法第三百六十九條第一項前段、第三百六十四條、第二百九
十九條第一項前段，修正前森林法第五十一條第二項、第一項，刑法第十一條前段、
第二條第一項但書、第七十四條第一款，罰金罰鍰提高標準條例第一條前段，判決如
主文。
本案經檢察官彭坤業到庭執行職務。
中      華      民      國    九十      年     七       月      三十一  日
                              臺灣高等法院刑事第四庭
                                  審判長法  官    蔡  永  昌
                                        法  官    陳  榮  和
                                        法官    徐  昌  錦
右正本證明與原本無異。
如不服本判決應於收受送達後十日內向本院提出上訴書狀，其未敘述上訴之理由者並
得於提起上訴後十日內向本院補提理由書（均須按他造當事人之人數附繕本）。
                                        書記官    游  桂  
中      華      民      國    九十      年       八     月     二       日
附錄：本案論罪科刑法條全文
森林法第五十一條（修正前）
於他人森林內，擅自墾殖或設置工作物者，處六月以上五年下有期徒刑，得併科三萬
元以下罰金。
前項之罪保安林犯之者，得加重其刑至二分之一。
犯本條之罪者，其墾植物及工作物沒收之。


司法院資訊處製作；財團法人民間司法改革基金會備份。
